臺灣高等法院刑事判決
109年度上易字第1942號
上  訴  人  臺灣臺北地方檢察署檢察官
被      告  黃麗春


上列上訴人因被告妨害名譽案件，不服臺灣臺北地方法院109年
度審易字第670號，中華民國109年8月20日第一審判決（起訴案
號：臺灣臺北地方檢察署109年度偵字第947號；併辦案號：臺灣
臺北地方檢察署109年度偵字第6535號），提起上訴，本院判決
如下：
    主  文
上訴駁回。
    事  實
一、黃麗春與黃子菱均在臺北市○○區○○路000巷○○市場經營零售
    生意（所屬門牌號碼各係同巷00號、0號），黃麗春因佔用
    機車停車格遭警方開單舉發，懷疑係黃子菱向警方通報檢舉
    而心生不滿，竟基於公然侮辱之犯意，於民國108年9月13日
    上午6時許，在臺北市○○區○○路000巷00號1樓（即黃麗春所
    經營「○○○○行」）前之公共場所，以「雞巴欠人用、瘋女人
    、變態」等語大聲辱罵黃子菱，足以貶損黃子菱之人格。
二、案經黃子菱訴由臺北市政府警察局萬華分局報請臺灣臺北地
    方檢察署檢察官偵查起訴及移送併辦。
    理  由
壹、證據能力：
    按被告以外之人於審判外之言詞或書面陳述，除法律有規定
    者外，不得作為證據。被告以外之人於審判外之陳述，雖不
    符同法第159條之1至第159條之4之規定，而經當事人於審判
    程式同意作為證據，法院審酌該言詞陳述或書面陳述作成時
    之情況，認為適當者，亦得為證據；當事人、代理人或辯護
    人於法院調查證據時，知有第159條第1項不得為證據之情形
    ，而未於言詞辯論終結前聲明異議者，視為有前項之同意，
    刑事訴訟法第159條第1項、第159條之5第1項、第2項分別定
    有明文。查本案下述據以認定被告黃麗春（下稱被告）犯罪
    之供述證據，檢察官及被告於本院審理時均未爭執其證據能
    力，且迄於言詞辯論終結前均未聲明異議，復經審酌該等言
    詞陳述或書面作成時之情況並無違法、不當或顯不可信之狀
    況，依刑事訴訟法第159條之5第2項之規定，均有證據能力
    ；又本案認定事實之其餘非供述證據，並無證據證明係公務
    員違背法定程式所取得，依同法第158條之4反面解釋，亦均
    有證據能力，合先敘明。
貳、實體部分：
一、訊據被告矢口否認有何公然侮辱之犯行，辯稱：伊沒有罵告
    訴人黃子菱，當天6點多，伊在櫃檯結帳很忙，且被警察開
    單的還有市場其他人，伊等各自分攤罰單新臺幣（下同）60
    0元，伊不會用這個理由去罵告訴人，且伊與告訴人母親是
    好朋友，也認識告訴人20幾年，伊當天只是去問告訴人母親
    為什麼不放過伊，伊根本沒有理由要罵告訴人云云。經查：
  ㈠證人即告訴人於偵訊及原審時均證稱：因為我表舅是警察，
    我跟警察很熟，當時派出所在開路霸罰單，被告誤以為是我
    去檢舉，就在中秋節前夕那3天（9月11日至13日）連續罵我
    ，不定時想到就用臺語罵我「雞巴欠人用、瘋女人、變態」
    ，罵到附近鄰居都有聽到，被告於9月13日早上6點多就開始
    在她00號攤位，面向我0號攤位對我罵到10點多，我10點多
    休息後，從監視器看到被告跑來找我母親，就打電話請里長
    甲○○到場處理等語（見他卷第35頁、原審卷第144-151頁）
    ，核與證人即斯時在隔壁攤位擔任送貨員之鄭佳豪於偵訊及
    原審時證稱：我當時跟雙方都在○○市場工作但不同攤位（現
    已離職），我賣火鍋料、工作時間是凌晨1點30分至早上10
    點多，我只知道被告連著2~3天斷斷續續罵告訴人，她們各
    在自己攤位上，中間隔了1個攤位，被告臉朝向告訴人一直
    罵，每個攤位的人都有看到，…我聽到被告罵很多，但只記
    得「雞巴、欠人幹（臺語）」這句，附近其他攤的人說被告
    的客人遭警察開單，她以為是告訴人去舉發就罵告訴人，被
    告之後幾天還跟警察吵架，…我當日忙著補貨、送貨，嗣送
    貨回來看到里長已到場處理等語（見他卷第34頁、原審卷第
    151-157頁）相符。又證人即告訴人前開於偵訊及原審時之
    證述均屬一致，並無矛盾或閃爍之情，且證人鄭佳豪與被告
    間並無怨隙恩仇，既經具結擔保其證言之可信性，當無甘冒
    構陷被告之動機與必要，所為證述內容並與卷附監視錄影翻
    拍照片、署名為臺北市○○區○○里里長甲○○、林嘉彬、劉星辰
    等人所出具之書面、臺北市政府警察局萬華分局109年7月6
    日北市警萬分刑字第1093031841號函、告訴人及證人各自繪
    製之現場相對位置圖等件（見他卷第9、11頁、原審卷第91
    、95、101-107、121、185、187頁），互核相符，應堪採信
    ，足認被告確有於108年9月13日上午6時許，在其所經營址
    設臺北市○○區○○路000巷00號1樓「○○○○行」前之公共場所，
    以「雞巴欠人用、瘋女人、變態」等語大聲辱罵告訴人無訛
    。
  ㈡又上開「雞巴欠人用、瘋女人、變態」之言論，衡諸社會通
    念，係就所指涉對象之人格為批評指摘，寓有女性私德不檢
    、人品低劣、行為不端等意涵，足以對其形象產生不利影響
    ，並造成道德地位之負面觀感，從而貶損其社會評價，自屬
    侮辱性言論無疑。觀諸雙方上開事發脈絡，可知本案告訴人
    並無任何激怒被告之舉，詎被告僅因攤位遭警方取締開單，
    竟懷疑係由告訴人檢舉而對之心生不滿，率爾於不特定多數
    人得以出入之市場攤位前，當面以前揭言論大聲辱罵告訴人
    ，充滿個人不悅情緒之發洩，其當可預見該言論足以損害告
    訴人之名譽，顯具有損害告訴人名譽之認知及意欲，自有公
    然侮辱罪之主觀犯意及犯行，甚為灼然。是被告辯稱沒有公
    然辱罵告訴人云云，委無足採。
  ㈢另證人乙○○雖於原審時雖證稱：我們當天工作很忙，所以我
    們老闆娘即被告並沒有跟別人起爭執，被告都在算帳，怎麼
    有時間過去告訴人攤位等語（見原審卷第157-163頁），惟
    參酌證人乙○○係在被告所開設○○○○行任職十幾年之員工，其
    此部分所為證述顯係迴護被告之詞；況證人乙○○亦稱其自身
    當日忙著招呼客人，偶爾需至商店後方、地下室取貨而暫離
    ，並無一直盯著被告或注意被告之言論等節，當難期證人乙
    ○○有何全程目睹被告辱罵告訴人過程之可能，是證人乙○○所
    為證述，尚不足以為有利於被告之認定。
  ㈣至原審辯護人雖為被告聲請傳喚里長甲○○到庭作證，欲證明
    告訴人與證人鄭佳豪間證詞有所不一致（見原審卷第164頁
    ）。然被告係於108年9月13日上午6時起至10時許期間，在
    上開地點接續辱罵告訴人「雞巴欠人用、瘋女人、變態」等
    節，業經認定如上，而里長甲○○係於事發後，方於同日上午
    11時許到場排解糾紛乙情，亦據告訴人、證人鄭佳豪證述在
    卷，俱如前述。是被告及辯護人此部分證據調查之聲請，核
    無必要，併予敘明。
  ㈤綜上所述，本案事證明確，被告犯行洵堪認定，應予依法論
    科。
二、論罪：
  ㈠被告行為後，刑法雖於108年12月25日修正公布第309條，並
    自同年月27日施行。該條第1項原規定：「公然侮辱人者，
    處拘役或三百元以下罰金」，經修正為：「公然侮辱人者，
    處拘役或（新臺幣）九千元以下罰金」，觀其修正理由以：
    「本罪於72年6月26日後並未修正，爰依刑法施行法第1條之
    1第2項本文規定將罰金數額修正提高30倍，以增加法律明確
    性，並使刑法分則各罪罰金數額具內在邏輯一致性」，足見
    此僅係法條文字修正，無涉實質規範內容之變更，並非行為
    後刑罰法令變更之情形，當無比較適用新舊法之問題，應逕
    行適用現行即修正後刑法第309條第1項之規定。
  ㈡核被告所為，係犯刑法第309條第1項之公然侮辱罪。被告口
    出上開語句，時間緊接、地點相同，顯係基於同一犯意反覆
    為之，為接續犯，論以一罪已足。
  ㈢至臺灣臺北地方檢察署檢察官以109年度偵字第6535號移送併
    辦之事實，與本案為同一事實，屬同一案件，為起訴效力所
    及，自得併予審理，附此敘明。
三、本院上訴駁回之理由：
  ㈠原審以被告犯罪明確，而適用刑法第309條第1項、第41條第1
    項前段，刑法施行法第1條之1第1項規定，並說明審酌被告
    不圖克制，口出穢語公然侮辱告訴人，缺乏尊重他人名譽之
    法治觀念，雖於原審時一度與告訴人達成道歉之共識，然嗣
    後無意履行（見原審卷第39、40之1、54頁），迄今否認犯
    行，實屬不該；參以公訴檢察官當庭求處拘役中度以上刑度
    之意見（見原審卷第171頁），暨被告之素行、生活狀況（
    自述在○○市場經營○○○○行）、國中畢業之智識程度、犯罪動
    機、目的、手段等一切情狀，量處拘役40日，並諭知如易科
    罰金，以1千元折算1日。經核原判決認事用法，尚無違誤，
    量刑亦屬妥適。
  ㈡檢察官循告訴人狀請上訴意旨略以：本件被告辱罵告訴人之
    地點為公開商場，周邊商家亦均認識告訴人，被告所為對告
    訴人名譽之減損，顯較為嚴重，且被告矢口否認犯行，並無
    悔意，迄今未向告訴人道歉並達成和解，犯後態度難謂良好
    ，原審量刑實屬過輕云云。
  ㈢惟按關於量刑輕重，屬為裁判之事實審法院得依職權自由裁
    量之事項，苟其量刑已以行為人之責任為基礎，並斟酌刑法
    第57條各款所列情狀，在法定刑度內，酌量科刑，如無偏執
    一端，致明顯失出失入情形，上級審法院即不得單就量刑部
    分遽指為不當或違法。本件原審量刑時業已審酌：「被告不
    圖克制，口出穢語公然侮辱告訴人，缺乏尊重他人名譽之法
    治觀念，雖於原審時一度與告訴人達成道歉之共識，然嗣後
    無意履行，迄今否認犯行，實屬不該；參以公訴檢察官當庭
    求處拘役中度以上刑度之意見，暨被告之素行、生活狀況（
    自述在○○市場經營○○○○行）、國中畢業之智識程度、犯罪動
    機、目的、手段等一切情狀」，係以行為人責任為基礎，斟
    酌刑法第57條各款事由，而為刑之量定，既未濫用自由裁量
    之權限，亦無逾越職權或違反比例原則、罪刑均衡原則，自
    難認有何違法或不當。綜上所述，檢察官上訴意旨猶執前詞
    指摘原審量刑過輕云云，並無理由，應予駁回。
據上論斷，應依刑事訴訟法第368條，判決如主文。
本案經檢察官孫沛琦提起公訴，檢察官林希鴻移送併辦，檢察官
許文琪提起上訴，檢察官侯名皇到庭執行職務。
中　　華　　民　　國　　109 　年　　12　　月　　24　　日
                  刑事第一庭    審判長法　官  李釱任
                                      法　官  梁耀鑌
                                      法　官  崔玲琦
以上正本證明與原本無異。
不得上訴。
                                      書記官  李政庭
中　　華　　民　　國　　109 　年　　12　　月　　24　　日

附錄：本案論罪科刑法條全文 
中華民國刑法第309條（公然侮辱罪）：
公然侮辱人者，處拘役或九千元以下罰金。
以強暴犯前項之罪者，處一年以下有期徒刑、拘役或一萬五千元
以下罰金。